【裁判字號】    92,上重更(一),16
【裁判日期】    921015
【裁判案由】    殺人等
【裁判全文】
臺灣高等法院臺中分院刑事判決                九十二年度上重更(一)字第一六號
    上  訴  人  臺灣南投地方法院檢察署檢察官
    上  訴  人
    即  被  告  丁○○
    選任辯護人  廖志堯
    上  訴  人
    即  被  告  乙○○
    選任辯護人  廖志堯
    被      告  己○○
                        （另案在臺灣臺中監獄執行）
    選任辯護人  廖志堯
    選任辯護人  吳瑞堯
    選任辯護人  許蕙寶
    被      告  戊○○
    選任辯護人  吳瑞堯
    選任辯護人  許蕙寶
右上訴人因被告等殺人等案件，不服臺灣南投地方法院九十一年度重訴字第三號，中
華民國九十一年七月八日第一審判決（起訴案號：臺灣南投地方法院檢察署九十一年
度偵字第六三七、六五八、七一七號），提起上訴，經判決後由最高法院發回更審，
本院判決如左：
    主      文
原判決關於己○○殺人部分、戊○○、丁○○部分、乙○○有罪部分均撤銷。
己○○、戊○○、丁○○、乙○○共同殺人，己○○處無期徒刑，褫奪公權終身；戊○○、丁○○、乙○○各處有期徒刑拾伍年，均褫奪公權拾年。扣案之加拿大製制式
手槍壹支（槍枝編號0000000000號）、子彈貳顆，均沒收。
    事      實
一、丁○○、乙○○與戊○○於民國九十一年二月九日一時許，在南投縣埔里鎮○○
    路一三七號宏男孩ＰＵＢ店玩樂。丁○○、戊○○因細故與龔振偉、壬○○等人
    發生爭端，龔振偉等人欲強拉丁○○單挑，為乙○○制止，雙方進而互毆，戊○○並遭龔振偉以手槍槍柄毆打，致臉部受傷流血，龔振偉則在混亂中遭丁○○襲
  擊，雙方均心生不滿，龔振偉揚言：還會遇得到等語。戊○○則不甘心遭龔振偉
    以手槍毆傷臉部流血，與乙○○、丁○○商討對付龔振偉，同時以電話邀集戊○○之弟己○○攜帶手槍子彈尋仇報復，己○○應允，並相約到南投縣埔里鎮山明
    大樓前等候。屆時己○○即攜帶其於九十年五月間，在不詳地點受林明勇（於九
    十一年一月十八日死亡）所託，寄藏在南投縣埔里鎮○○街四十二號住處之加拿
    大製制式九二手槍（槍枝管制編號：0000000000號）及制式子彈五顆
    （寄藏槍彈部分，業經原審法院判處有期徒刑五年六月，併科罰金新臺幣三十萬
    元，己○○上訴後，又在本院前審審理中當庭撤回上訴確定）前往。戊○○、乙○○即於同日二時許，搭乘由丁○○所駕駛之車牌號碼九Ｊ－○三九一號自用小
    客車，前往山明大樓。迄同日三時許在該山明大樓四人會合後，即在埔里鎮市區
    街道駕車繞行尋找龔振偉之行蹤，並共同持有上開手槍一把、子彈五顆。在行經
    埔里鎮○○路○段時，適龔振偉駕駛車牌號碼Ｂ八－八六六一號自用小客車搭載
    周宴宇、庚○○，並邀集辛○○駕駛車牌號碼ＣＥ－三一八八號自小客車附載賴
    弘頤外出吃宵夜，亦同向行駛至西安路一段。丁○○等發現龔振偉等人乘坐之車
    輛在前方，即按鳴喇叭示意停車，龔振偉乃將所駕駛之自用小客車停放於西安路
    一段八十六號對面路邊，丁○○所駕駛之小客車緊隨在後停車，辛○○所駕之車
    輛則停放於龔振偉之車輛前方，而後龔振偉先獨自一人下車走至丁○○車旁稱：
    「現在是要吵架還是要怎樣？」等語，並掏出一把制式九二貝瑞塔手槍（槍枝管
    制編號：0000000000號，彈匣內裝有制式子彈八顆），且拉滑套將子
    彈上膛（該顆子彈掉落地上）。丁○○等四人見龔振偉拉滑套將子彈上膛，恐對
    其等不利，頓起殺害龔振偉之心而基於共同犯意聯絡，由己○○攜帶裝有子彈之
    手槍、與乙○○、戊○○陸續下車圍住龔振偉。乙○○走至龔振偉右後側，以雙
    手抓住龔振偉持槍之右手臂向上舉高，再以右手伸向槍枝，欲搶下龔振偉手上之
    手槍；戊○○則從龔振偉左後側雙手環抱龔振偉胸部，三人因而發生拉扯。己○○見龔振偉將手上之槍枝指向自己，立即掏出所攜帶之加拿大製制式九二手槍，
    拉滑套將子彈上膛；丁○○於汽車駕駛座上則急踩油門駕駛前開自用小客車向前
    行駛，往龔振偉方向衝撞，致龔振偉及乙○○二人皆倒地，乙○○隨即起身壓制
    龔振偉在地，奪得龔振偉之上開制式九二貝瑞塔手槍及子彈七顆（一顆已因拉滑
    套上膛時，掉落於地）。嗣乙○○、戊○○二人更各抓住龔振偉之左右手臂，將
    龔振偉壓制蹲下，己○○則站在龔振偉身後，槍口貼近衣領處朝向龔振偉後頸部
    ，射擊一槍，龔振偉隨即倒地。丁○○見龔振偉倒地，明知以汽車車輪輾過人之
    頭部，足致人於死，仍將前開自用小客車調頭向龔振偉駛去，以其自用小客車之
    右前輪輾過龔振偉之頭部，然後停車搭載己○○等三人離去。與龔振偉同行之庚○○、周宴宇、辛○○及賴弘頤等人聽見槍擊聲後，又聞現場有人大喊「快走！
    」，乃立即分別駕車駛離現場；己○○、戊○○及乙○○則乘坐丁○○所駕之自
    小客車迅速離去。龔振偉因之受有(1)額部、鼻部、上唇部廣泛擦傷，(2)右側耳部
    挫傷，耳前延至右臉頰留有明顯輪胎痕七乘八公分（胎紋與臉部幾近垂直），(3)
    環繞前胸明顯之約束傷，(4)雙上臂內側明顯之約束傷(5)左前臂前部明顯之約束傷
    ，(6)左大腿外側擦傷（方向向上）八乘十四公分，(7)左膝外側一刮裂傷五乘一公
    分，(8)後頸部（離腳底一四四公分）處一子彈射入口直徑約零點五公分（幾近垂
    直射入）等傷害。辛○○、周宴宇等人駕車離去現場後，隨即又繞返現場，見龔
    振偉躺臥路上，乃將龔振偉緊急送往埔里基督教醫院；惟龔振偉終因受槍擊後腦
    造成腦幹及右側小腦損傷，無法維持呼吸、心跳與血壓，經急救無效，於同日五
    時三十一分許死亡。嗣乙○○於同日十時許，攜帶上開自龔振偉處搶得之制式九
    二貝瑞塔手槍投案（含彈匣內子彈七顆；其被訴持有該槍彈部分，經原審判決無
    罪，檢察官上訴意旨並未就此部分表示上訴之意，而告確定）；己○○於同月十
    一日二十一時五十分許攜帶上開加拿大製制式九二手槍一把（彈匣內仍留有子彈
    四顆）投案；戊○○於同月二十日經警拘提到案，丁○○則於同月二十二日十六
    時投案。
二、案經南投縣警察局埔里分局報請臺灣南投地方法院檢察署檢察官偵查起訴。
    理      由
一、訊據上訴人即被告丁○○、乙○○、戊○○及己○○，均矢口否認有共同殺人之
    犯行。被告丁○○辯稱：伊與被害人龔振偉沒有仇恨，沒有必要開車衝撞被害人
    。在宏男孩ＰＵＢ很多人打伊，被害人也有在裡面。後來在路上遇到時，伊沒有
    按喇叭，也沒有下車，伊沒有開車撞到被害人或輾壓被害人，不知道何人開槍打
    死被害人龔振偉云云；於原審則辯稱：伊不知道己○○有帶槍，車子自山明大樓
    後是由己○○開的，己○○開車在埔里街上繞，遇到龔振偉後，雙方互相理論，
    伊當時未下車，因看到龔振偉持槍，一時害怕想離開，轉彎時有聽到槍聲，不知
    何人開槍，伊並沒有倒車去撞被害人，是後來想說己○○等人還在現場，才又開
    車回去載他們云云。上訴人即被告乙○○辯稱：伊等的車是被對方在街上攔下，
    因伊和被害人有交情，所以下車要跟被害人講。當時是被害人槍指著己○○，伊
    才搶被害人龔振偉手上的槍，要阻止被害人開槍，不知道何人開槍打死被害人云
    云；於原審法院辯稱：「我不知道己○○有帶槍，是龔振偉先上膛且作勢瞄準己○○，我才上前搶龔振偉的槍，丁○○不知是緊張還是怎樣開車撞向我們，龔振
    偉的槍就掉下去，我就把槍撿起來，而丁○○車子撞到我們之後，又將車子掉回
    頭，用車頭撞向龔振偉，我們於龔振偉遭撞擊後，就跳上車子離開了，我不知道
    龔振偉槍傷如何而來，我當時人是面向電動玩具店，並未注意到是誰開槍，當時
    場面太混亂了」云云。上訴人即被告戊○○辯稱：伊在宏男孩ＰＵＢ時，被打得
    全身是血，打電話給我弟弟只是要去那裡換衣服，不是要他出來殺人；後來在西
安路遇到他們時，車被攔下來，伊一下車就被七、八人毆打，沒有搶被害人的槍
    ，也沒有抱著被害人；於原審法院辯稱：「我並未要求弟弟己○○帶槍，是聽到
    槍響後才知道我弟弟有帶槍。我找我弟弟是要去我弟弟那邊換衣服，因為我在Ｐ
    ＵＢ被打得全身是血。案發現場有很多人，對方有三部車，他們有六人以上下車
    ，在案發現場我有與辛○○打架，我並未押著龔振偉，是己○○與乙○○跟龔振
    偉在搶槍。當時我與辛○○打架，並未注意到龔振偉那邊，而己○○及乙○○則
    與龔振偉及龔振偉一起之朋友二、三人一起扭打，我不知是誰開槍的」云云。上
    訴人即被告己○○辯稱：伊帶槍事，其他被告都不知道。那天戊○○在電話中告
    訴伊說在ＰＵＢ被人拿槍打得頭破血流。伊為了自衛，才帶槍出來。伊坐上車後
    ，轉個彎被被害人等攔下。對方共七、八人，二、三個人和伊拉扯，拉扯中，槍
    枝走火，才打死被害人云云；於原審則辯稱：「案發當日我哥戊○○有打電話跟
    我說，他被人用槍柄打，同時對方有十多人，我為求自保而持槍前往，戊○○、
    丁○○、乙○○等人均不知我有帶槍，案發之際，我與對方人馬拉扯中，槍枝走
    火了，不知是我的槍或對方的槍走火，當時場面過於混亂，根本分不清楚」云云
    。
二、惟查：
  (一)、本件被害人龔振偉確因於前揭時地，頭部遭槍擊而死亡之事實，業經臺灣南投
      地方法院檢察署檢察官督同檢驗員、法醫師相驗、解剖屍體明確，有相驗屍體
      證明書、驗斷書、勘驗筆錄、相驗及解剖照片等在卷可憑。而被害人後頸正中
      央，項線下三分分，距地面一四四公分處，有一子彈射入口，傷口正圓，直徑
      零點五公分，周圍有挫傷輪帶、灼傷輪及煙輪直徑約一點五公分，煙輪略為向
      右上形成拖尾形狀，並有一同方向之表皮下瘀血痕跡，經解剖探查彈道後，發
      現子彈射入後先撞碎頸椎棘突，造成向右上之偏斜，後穿過頸部軟組織向右上
      斜走，再由顱底枕骨大孔右後上方約二公分處擊碎骨頭進入顱內，自右小腦腹
      面，小腦和腦幹交接位置旁進入腦組織，穿過小腦半球形成一腦組織破壞彈道
      ，在天幕下穿出小腦，子彈在耳朵高度穿出顱骨，停止於右耳後頭皮組織中，
      未穿出表皮形成射出孔，在被害人耳後頭皮上瘀血位置下找到遺留彈頭。因彈
      道周圍之小腦組織與腦幹因子彈震動波出現破壞及點狀血，造成腦幹及右側小
      腦損傷，該部位損傷破壞生命中樞，被害人無法維持呼吸、心跳與血壓，為致
      命傷，此有法務部法醫研究所九十一年三月二十六日法醫理字第○九一○○○○七三六號函附九一法醫所醫鑑字第○二三一號鑑定書在卷可稽，足見被害人
      龔振偉確因槍傷致死無訛。至被害人臉部雖留有輪胎痕，經研判為車輛輾壓頭
      部造成，然因被害人遭人槍擊後腦破壞生命中樞為致命傷，故槍擊已足致被害
      人死亡。
  (二)、被害人係於九十一年二月九日一時許，在南投縣埔里鎮○○路一三七號宏男孩
      ＰＵＢ店，因與被告戊○○、丁○○發生爭執，並有丟玻璃杯及打架之舉，被
      告戊○○並遭被害人龔振偉持槍打傷臉部，被告丁○○在打架時有打到被害人
      ，被害人不滿要找被告丁○○麻煩，被告戊○○、乙○○從旁阻撓，被害人與
      被告戊○○、丁○○及乙○○雙方均因此心有不甘，被害人曾揚言：還會遇得
      到等語；被告戊○○則因臉部受傷，打電話邀約被告己○○出來，雙方並各自
      離去等情，業據被告戊○○、乙○○於偵查及原審調查中，及證人即宏男孩Ｐ
      ＵＢ店服務生于亞如於警訊中供述明確。另戊○○於原審法院供稱：「我跟我
      弟說我在宏男孩被人家用槍打，全身是血。」（見原審卷第二八三頁）；被告
      己○○於原審法院亦供稱：「我哥說他被人用槍打，我很緊張，問他人在那？
      ：：；」（見原審卷第二七八頁）；於本院審理時亦供稱：「我電話中知道戊○○在ＰＵＢ被打，那個人拿槍打他的頭致流血，我為了自衛，才帶槍出來，
      我們坐上車轉個彎就被被害人攔下來。」（見本院九十二年十月一日審判筆錄
      ）。足認戊○○在宏男孩ＰＵＢ遭被害人以手槍毆傷臉部，並將此事告知己○○，己○○即攜帶手槍與戊○○、丁○○、乙○○等人會合。
  (三)、被告乙○○於警、偵訊中及臺灣南投地方法院檢察署檢察官聲請羈押，由原審
      法院訊問時，及原審法院初次調查時供陳：我只知戊○○有打電話，上車之後
      戊○○有說要去載己○○，從頭至尾都是丁○○開的車，在車上有人說要去找
      龔振偉說清楚，我是要做他們爭執的和事佬，龔振偉攔我們的車說現在是要吵
      架還是要怎樣？我就和戊○○下車，我看到龔振偉拿出一把槍，指著己○○，
      我站在他背後，就用雙手將他拿槍之右手捉住舉高，丁○○見他掏槍就加油門
      擦撞我們，當時撞到龔振偉，我也一起跌倒，聽到槍聲一響，丁○○又再調頭
      ，龔振偉已被槍擊躺在地上，丁○○就開車去壓他頭，又倒退，我們才上車，
      龔振偉那邊有二部車確定是，另外一部不知道是不是等語（九十一年二月九日
      警訊筆錄、原審九十一年二月九日訊問筆錄、九十一年三月十二日偵訊筆錄）
      。被告己○○於警訊中供稱，當時我在家中，接獲我哥哥戊○○打手機給我叫
      我在家中等他，我坐上車上見到他頭及臉部有受傷並留有血跡，他說被人拿槍
      柄打傷的，我們車開到西安路即被龔振偉等開三部車攔下，我們車內乙○○先
      下車，我看到龔振偉拿乙把槍從車上走出來並拉滑套，乙○○上前搶他的槍，
      我欲幫忙乙○○將槍搶走，但是對方有人拉我的手，丁○○開車撞到拉到我手
      之人，使我手中的槍射出一顆子彈，我們聽到槍聲就趕快上車離開現場等語（
      參九十一年二月十五日警訊筆錄）。於檢察官訊問時並供陳：我聽我哥說他被
      槍柄打傷，我哥戊○○要出門，又怕被打，所以我主動陪我哥出去，帶一把槍
      壯膽，我哥不知我有帶槍。龔振偉拿槍跟乙○○在拉扯，龔振偉拿槍比著我，
      對方有二人朝我這走過來，我就將手槍上膛（九十一年二月十五日偵訊筆錄）
      。被告戊○○於警訊中及偵查中陳稱：我們在宏男孩離開時是與乙○○、丁○○共同乘坐李某所開的九Ｊ－○三九一號黑色轎車，到山明大樓前載我弟後，
      沿中山路右轉中正路再左轉西安路時就被壬○○及龔振偉等人共乘三部轎車攔
      下，我方有我、戊○○及乙○○下車，對方有龔振偉、辛○○等約七人下車，
      雙方一下車龔振偉就拔出預藏之手槍並拉滑套，並用該手槍指著我們，作勢要
      射擊，乙○○及己○○見狀立即出手要搶龔某手槍，我不知道何人開槍，上車
      後我弟弟說他的槍有走火等語（參九十一年二月二十一日警訊筆錄及同日偵訊
      筆錄）。丁○○於警訊時供稱，二月九日凌晨二時三十分許，因戊○○與龔振
      偉等人在宏男孩ＰＵＢ發生口角後互相毆打，我上前勸架，亦遭龔某對方多人
      圍毆。隨後與戊○○、乙○○等人駕駛我所有之九Ｊ－○三九一號自小客車離
      開，在車上戊○○告訴我到埔里鎮○○路○段「三民百貨前」找他弟弟己○○
      ，己○○到場後，就坐上駕駛座，我坐右前座，乙○○坐右後座，戊○○坐左
      後座，由己○○駕駛在市區繞，結果在埔里鎮○○路○段八十六號前，遭龔振
      偉他們所駕駛之車子攔住，龔振偉下車就右手持槍，乙○○、戊○○、己○○
      三人也就下車，對方也有好幾人下車，又發生扭打，我看到龔振偉持槍心裡害
      怕，就坐到駕駛座（當時車未熄火）掛擋加油門，心裡一慌，不知道壓到什麼
      東西，左前輪就破胎，車子失控往前衝，又加上緊張，好像撞到人，當車子往
      前衝五至十公尺左右，就聽到槍聲，我馬上煞車，就聽到乙○○說跑，他們三
      人相繼上車。我在車上有問何人開槍，己○○告訴我，他有開一槍，打在龔振
      偉的腿上（參九十一年二月二十二日警訊筆錄）。於檢察官訊問時稱，戊○○
      跟別人打架，龔振偉當時也在現場，他們什麼原因打架我不知道，戊○○當天
      有流鼻血，戊○○有打電話說他受傷被人打，還說待會過去載己○○，己○○
      在車上有打電話，我聽不懂講什麼，但有說要找人，己○○上車就叫我車子給
      他開，然後又說待會你不用下車沒你的事，他開車在埔里鎮上繞來繞去。我們
      看到龔振偉停車下來，己○○就停車也下來，己○○、戊○○及乙○○都有下
      車，只有我沒下車。龔振偉一下車就拿槍，我沒看到己○○拿槍，我看到他們
      打成一團，我不知撞到什麼東西。我沒看到誰開槍打龔振偉，己○○有說他搶
      來的槍打龔振偉的腿（參九十一年三月四日偵訊筆錄）。依上開被告等人之陳
述，被告乙○○、己○○、戊○○及丁○○等四人並不完全一致，顯係就各該
      不利於已之事實，均有所隱瞞。但依其等上開所述共同之部分，可以認定被告
      己○○等四人確係因戊○○、丁○○於宏男孩ＰＵＢ與龔振偉等人鬥毆，戊○○並遭龔振偉以搶柄打傷臉部後，始經戊○○約同丁○○、乙○○與己○○在
      山明大樓會合，戊○○並告知己○○，其遭人持手搶打傷，己○○因隨身攜帶
      手槍，四人會合後由丁○○駕車在埔里鎮市區繞行尋找龔振偉等人報復（丁○○於原審以前之調查中雖均辯稱其與己○○會合後，即由己○○開車云云；然
      其餘被告等均一致指稱前後均由丁○○開車，並未換手等情，故丁○○於本院
      未再辯稱己○○開車之情節）。行抵案發現場與被害人龔振偉等人相遇，龔振
      偉下車出示手槍並拉滑套欲將子彈上膛，被告乙○○乃對其搶槍，同時被告丁○○開車衝撞龔振偉，而後己○○開槍等情，應屬事實。
  (四)、目擊證人庚○○於九十一年二月十五日警訊中證稱：當時情形由龔振偉在埔里
      鎮○○路宏男孩ＰＵＢ與戊○○發生爭執，戊○○他們便離開現場，龔振偉打
      電話給我說要吃宵夜，龔振偉便駕駛Ｂ八－八六六一號自用小客車載我及周宴
      宇，辛○○駕駛ＣＥ－三一八八自用小客車載賴弘頤，在要吃宵夜路上便碰見
      由丁○○駕駛九Ｊ－○三九一號自用小客車載己○○、戊○○、乙○○在埔里
      鎮○○路○段八十六號前，他們以按喇叭叫我們，龔振偉便下車走至九Ｊ－○
      三九一號自用小客車旁，我聽見他們發生口角，看見乙○○、己○○、戊○○
      也下車，而乙○○馬上與龔振偉在搶槍，丁○○馬上開車撞龔振偉，槍便在乙○○手上，龔振偉被乙○○、戊○○制服，己○○拿出一把手槍往龔振偉頸部
      開一槍，我本來要下車，聽見槍聲我不敢下車，又看見龔振偉躺在地上，丁○○開車輾過龔振偉頭部等語（參九十一年度偵字第六三七號卷第九十五頁至九
      十八頁）。目擊證人周宴宇則於檢察官九十一年二月十五日十五時十分許履勘
      現場時證稱：龔振偉先下車，九Ｊ－○三九一號車內三個人，陸續下車，己○○看到龔振偉就拿出槍來，我看到乙○○在搶槍時才知龔振偉有槍，乙○○左
      手壓著龔振偉背部，右手把龔振偉的槍搶走了，己○○、戊○○就走向龔振偉
      ，是誰壓誰，我看不清楚，龔振偉被壓著蹲在地上，我聽到槍聲，看己○○拿
      著槍站在龔振偉之身後等語（見九十一年偵字第六三七號卷第八十六頁至八十
      七頁）。證人庚○○於上開檢察官履勘現場時，亦陳稱同前（參同上頁次）。
      又據臺灣南投地方法院檢察署驗斷書記載：被害人之胸腹部分環繞前胸明顯之
      約束傷，可見廣泛之點狀出血，四肢部分雙上臂內側明顯之約束傷，右手較左
      手明顯，左前臂前部明顯之約束傷，左大腿外側擦傷（方向向上）八乘十四公
      分，左膝外側一刮裂傷五乘一公分（見九十相字第五九號卷）。經鑑定人陳明
      宏於本院調查中陳稱：死者手部、胸部的約束傷，是要抓住不讓其振動所造成
      ；依據寬度判斷應該是用手抓勒住造成的，因為死者身上沒有指尖留下的痕跡
      ，應該不是手掌抓住造成的，胸部的傷（約束傷）應該也是從後面環抱造成的
      。足證被害人生前曾遭人抓扣住雙臂、環抱胸部抑制行動，以便奪槍反制，核
      與證人庚○○所述情節均屬相符。因被告乙○○曾抓住被害人右手搶槍已如前
      述，故被害人右手先因被告乙○○搶槍被拘束，後再於槍擊之時繼續遭人控制
      拘束，故右手約束傷較左手明顯。又從被害人左大腿外側擦傷及左膝外側一刮
      裂傷，因擦傷部分方向向上，膝部與小客車保險桿高度相當，且腿部無其餘傷
      痕觀之，係符合汽車衝撞所造成，亦據前開鑑定人陳述明確，故被告乙○○供
      稱在搶槍時，丁○○車子剛好撞過來等語，及證人庚○○、周宴宇前揭證言與
      事實相符，可以採信。再者，本件由被害人身上取出之子彈一顆，認係經撞擊
      變形之已擊發口徑九ｍｍ銅包衣彈頭，其上具陸條右旋來復線，經內政部警政
      署刑事警察局鑑驗認與前開送驗加拿大制式手槍（槍枝管制編號：00000
      00000號）試射彈頭比對結果，其來復線特徵紋痕相吻合，係由該槍枝所
      擊發，有該局九十一年三月十二日刑鑑字第○九一○○三○一五六號函可參；
      又依法務部法醫研究所上開鑑定書及九十一年五月二十七日法醫理字第○九一
      ○○○一二四三號函意見，均指由死者衣領部位彈道周圍衣物遭燒焦及射入口
      有灼傷輪、煙暈輪等判斷，兇嫌所使用槍枝係以近接程度，垂直頸項略向上偏
      斜方向發射，亦與目擊證人陳述並無矛盾等，足見證人庚○○證稱係被告己○○自龔振偉背後開槍等語，與事實相符，可以採信。復查，被害人之後頸部（
      離腳底一四四公分）處一子彈射入口直徑約零點五公分，經檢察官督同檢驗員
      相驗後認定子彈幾近垂直射入，一般而言，人之後頸部面積狹長，被害人槍傷
      傷口在後頸部正中央，傷口正圓，若非蓄意朝後頸部正中央開槍不會如此。被
      告己○○辯稱「丁○○開車撞到拉住我手之人，使我手中的槍射出一顆子彈」
      云云，不合事理，不能採信，即鑑定人陳明宏於本院調查中亦陳稱：從死者衣
      服上有火花的痕跡，顯示其距離應該是貼著（後領）開槍，如距離二、三公分
      就不會有火焰的痕跡，所以判斷是垂直射入，至於有輕微的角度變化可能是手
      部射擊時晃動造成的等語。益徵證人周宴宇、庚○○證述被告己○○站在被害
      人身後槍殺被害人之可信性。被告己○○扣發板機之行為的確出於確定故意，
      而非槍枝走火，且其槍擊時機適在被害人已遭人約束雙手，身體低下而難以抵
      抗之情形下。而以當時被告四人中，僅乙○○、戊○○及己○○下車，己○○
      並持槍枝在手，乙○○正搶奪被害人右手中之持槍，則能約束被害人左手抗拒
      者，當僅被告戊○○足以任之，足證庚○○於偵查及原審證稱：「乙○○搶槍
      時，戊○○從右邊抱著龔振偉」，「龔振偉被乙○○、戊○○制服」，「看到
      乙○○跟戊○○將龔振偉壓在地上」等情，確與事實相符。是本件被告之小客
      車與被害人等之小客車遭遇後，被害人即攜帶手槍下車，並拉滑套將子彈上膛
      ，被告己○○亦持手槍與戊○○、乙○○下車。乙○○、戊○○並上前搶下被
      害人手槍後，由乙○○、戊○○抓住被害人左右手臂，將被害人壓蹲於地後，
      由己○○持手搶在距被害人後頸部二、三公分之距離內，射擊被害人一槍。
  (五)、被告戊○○、丁○○在宏男孩ＰＵＢ遭被害人等人毆打；戊○○並遭被害人持
      手槍打傷，戊○○打電話通知己○○，並告知上情，己○○即持手槍在埔里鎮
      山明大樓前與戊○○、丁○○、古鴻裕會合，並在埔里鎮市區繞行尋找被害人
      。以上開情節觀之，足認戊○○、丁○○因遭被害人等人毆打，戊○○並遭被
      害人以手槍毆傷臉部，心生不滿，因推由戊○○打電話告知己○○，並請己○○攜帶手槍，共同找被害人報復。被告戊○○、丁○○、乙○○三人與己○○
      人共同持有手槍、子彈之犯行，可以認定。被告戊○○、乙○○均坦承有看見
      龔振偉下車時掏出槍枝，槍枝足以取人性命，為一般人所明知，被告戊○○、
      乙○○如確無邀集己○○尋仇之計畫，彼等見被害人掏出槍枝時，為何仍下車
      而非立即上車跑離現場以求自保？乙○○反而上前欲奪取被害人持有之槍枝？
      顯見被告等有共同殺害被害人之犯意聯絡。再參以證人賴弘頤、周宴宇及庚○○於警訊及偵查中分別證稱，其與被害人車行至前開西安路時，因被告等在後
      以喇叭向其等示意停車，被害人始停車下車察看，並前往被告等車旁對被告等
      揚言：「現在是要吵架還是怎樣？」等語；即乙○○於警訊初供時，亦自承被
      害人下車時，確有對彼等揚稱：「現在要吵架還是怎樣？」足見當時係被告等
      見被害人之車輛在前行駛，始故意按鳴喇叭示意前車停止，進而引起被害人下
      車質問「現在是要吵架還是怎樣？」被告等事後辯稱係被害人駕車超前攔截彼
      等座車，顯與事證不符。苟被告等非刻意尋仇，何以致此？又被害人因頭部槍
      傷而死亡，經檢視槍傷照片及驗斷書、鑑定書，得見被害人後頸正中央，項線
      下三公分，距地面一四四公分處，有一子彈射入口，傷口正圓，直徑零點五公
      分，周圍有挫傷輪帶、灼傷輪及煙輪直徑約一點五公分，煙輪略為向右上形成
      拖尾形狀，並有一同方向之表皮下瘀血痕跡，從槍傷傷口周圍有灼傷之情，判
      斷為近距離射擊，有前揭法醫鑑定書及法務部法醫研究所函文可稽。因被害人
      傷口位置在後頸正中央，為人體中樞地帶，被告己○○又從近距離射擊，足認
      其開槍之意，是要致被害人於死。被告戊○○、乙○○因不滿被害人，邀出被
      告己○○攜帶槍枝，共同找尋被害人，並分擔控制被害人行動，再由被告己○○射殺被害人，足生被害人死亡之結果，此為在場之被告己○○、戊○○及乙○○所明知。詎其等竟繼續壓制被害人，使己○○有餘裕以槍枝抵近被害人後
      頸部射擊，被告丁○○並開車輾壓被害人頭部，均足證被告己○○、戊○○及
      乙○○、丁○○皆有殺人之犯意聯絡。被告己○○事後辯稱為槍枝走火，被告
      乙○○辯稱僅要充和事佬，奪取被害人槍枝以防其傷人，被告戊○○辯稱未壓
      制被害人，且均稱無殺人犯意，核與事證相違，不足採信。另被告戊○○、丁○○雖於宏男孩ＰＵＢ即被被害人等人毆傷，但其等傷勢並非嚴重，且乙○○
      一再供稱與被害人原即認識，是不能以戊○○邀己○○攜帶手槍外出時，即認
      被告等人於在山明大樓會合後，即有殺人之犯意。另被告等人均一致供稱：見
      龔振偉拿槍；證人周宴宇、庚○○亦均證稱被害人有帶一把槍。於九十一年十
      月一日本院前審時，庚○○並證稱：前面車子上的人共下來四、五人，有下車
      來打戊○○，龔振偉看到情形不對才將槍拔出來，乙○○就過去搶龔振偉的槍
      （見本院前審卷一第一七四頁）；乙○○亦供稱：他（被害人）拔槍出來後有
      向己○○拉滑套，板機有無開我不清楚，：：。（見同上卷第一七九頁）；戊○○亦供稱：他（被害人）下車就拉滑套走過來，他走過來時，乙○○才下車
      ，龔振偉當時是對著下車的己○○拉滑套並說要吵架或是怎麼（見同上卷第一
      八一頁）。就上開證詞及被告等之供述，足認被告等人係於見龔振偉拔槍拉滑
      套欲將子彈上膛並指向己○○後，才共同起意搶下被害人之手槍予以殺害。如
      被告等人於與被害人相遇之前，即有殺害之犯意，則於見被害人下車後，即可
      從容對其開槍射殺，不必於搶下被害人手槍後，才將其壓蹲於地，再開槍射殺
      。
  (六)、被告丁○○雖辦稱當時未下車，看到龔振偉持槍，心裡害怕就掛檔加油門，心
      裡一慌，不知道壓到什麼東西，左前輪破胎，車子失控往前衝，又加上緊張，
      好像有撞到人云云。然查本件雙方在宏男孩ＰＵＢ店發生衝突時，被告丁○○
      已全程參與糾紛發生之過程，仍決意與被告戊○○及乙○○共乘其自用小客車
      前往搭載被告己○○，繞行埔里市區，當已知悉彼等是為向被害人討回公道，
      隨時有再發生衝突，致人傷亡之可能；況其於檢察官偵查中供陳：我撞到東西
      往前開，聽到槍聲，我又回去載他們三人等語，當被告乙○○對被害人搶奪手
      槍之際，若其確因害怕而不小心有開車誤撞擊被害人之舉，既已開車離去，在
      聽見槍聲之時，何以又調頭搭載其餘之被告？足認被告丁○○未下車之因，係
      確保能讓被告己○○等人得以於案發後迅速離開現場。參以被告乙○○於偵查
      中又供稱：槍聲一響，丁○○又再調頭，龔振偉已被槍擊躺在地上，丁○○就
      開車去壓他頭，又倒退，我們才上車等語。而被害人臉部確實有輪胎輾壓痕跡
      ，且經法務部法醫研究所法醫師判斷結果，確為車輛輾壓造成（參相卷所附被
      害人相片及法務部法醫研究所上開鑑定書），被告丁○○之選任辯護人於原審
      雖為被告辯稱，被害人臉部之輪胎痕與被告之車胎紋路不符，且依證人周宴宇
      等人所述被害人遭槍擊後倒臥方向，不可能輾壓到死者右臉部等語，然對照卷
      附被告車胎紋路拓印紙及被害人臉部之輪胎痕跡特徵（參九十一年度偵字第六
      三七號卷第一○四頁至一○七頁及相卷第八十頁），其輪胎痕跡均為右至左有
      二排較小之凹痕（輾壓至被害人臉部後則呈瘀青痕跡），而第三排痕跡則較寬
      大，且略呈斜向，兩者痕跡大致吻合（因臉部肌肉，係有彈性之組織，遭車輛
      重壓，衡有擠壓擴散而稍變形之可能，故兩者大小尺寸不可能完全一致）。再
      徵之被害人遭槍擊倒地後，證人庚○○等人立即駕車逃逸，然旋即於被告等離
      去現場後，返回現場將被害人送醫急救，其間隔時間甚短，且未見有其他車輛
      因再度撞擊被害人而停置現場之事證；另本院前審傳訊鑑定人陳明宏結稱：被
      害人因遭慢速輾過右臉部，左臉當時與地面沒有發生互動，故沒有明顯傷痕等
      語（見本院前審卷第二六八頁），亦足證被害人應無再度遭第三人疏失而衝撞
      或快速輾壓之情形。衡之臉部為人類自我防衛最為嚴密之器官，除不經意突襲
      或已全然失去防衛力外，外人甚難攻擊此一區域，而依被告乙○○所述，其與
      龔振偉首次遭丁○○撞倒後始有撿槍行為，而後才發生槍擊事件，足見龔振偉
      於首次遭丁○○撞擊時，其人係採站立姿態，此時車輛不可能輾壓到龔振偉之
      臉部，惟有第二次撞擊輾壓時，因龔振偉已受槍擊倒臥在地，失去防衛力，始
      有可能任人輾壓臉部而不知閃躲。益足證證人周宴宇、庚○○及被告乙○○所
      述，丁○○於龔振偉倒地後復駕車對之輾壓乙節，應屬實情。按一般自用小客
      車，通常重逾一千餘公斤，為汽車駕駛人所明知，以自用小客車輾過人之頭部
      ，衡之常理，該人極有可能會因頭殼破裂或腦挫傷、顱內出血而死亡，足見被
      告丁○○有讓被害人必死之意；由此亦顯示被告丁○○在被告乙○○搶槍之時
      衝撞被害人，是為幫助其他被告等制服被害人，又其輾過被害人之行為，是為
      確定讓被害人死亡，其有親自參與殺人犯罪行為之實施，而與被告己○○、戊○○及乙○○有犯意之聯絡，至為灼然。至被告丁○○之自用小客車四輪輪胎
      ，經南投縣警察局埔里分局鑑驗雖未發現血跡反應（有該局九十一年三月十二
      日投埔警刑字第○九一○○○○五七九之一號函附卷），然因被害人右顴骨部
      明顯輪胎印痕壓過右耳延伸至右後頭，顏面右額頭至鼻樑及上唇部有多發表淺
      擦挫傷，並未大量流血，自有可能無法驗出血跡反應，此顯不足為有利被告丁○○之證據。又依鑑定人陳明宏陳述，及被害人右臉所遺輪胎紋痕，雖顯示被
      害人僅受一次輾過，其頭部並無骨折現象，亦無明顯腦部外傷，本件致死原因
      為槍傷，若排除槍擊，僅以車輪壓過頭部未必會致死；然被害人所受右臉部一
      次輾壓痕跡，而非前後輪接續輾壓，乃繫於被告以前輪輾壓後偶然轉向所致，
      並不足以認定被告無輾壓之事實，或其非基於故意予以輾壓。且被告丁○○以
      自用小客車低速輾壓被害人，係緊接在被告己○○槍擊被害人之後，已明確顯
      現其殺人之犯意聯絡，自無區分被害人致死原因為槍擊或車輾而分別論述其犯
      意之可能與必要。
  (七)、至被告戊○○、丁○○、乙○○、己○○雖一再陳稱本案被害人龔振偉一方有
      第三輛車在場，且對方有多人下車參與鬥毆，而被告戊○○亦一再辯稱，槍擊
      時其不在槍擊地點，而係與被害人龔振偉之同行友人辛○○及不詳姓名之人在
      另一處鬥毆云云。但本件被告等持槍射擊被害人，及以所駕自用小客車輾壓被
      害人頭部，均係在被害人所持之手槍被奪取之後，被告等人於此時，已無受槍
      擊之危險，反而有槍枝足以嚇退被害人一方之人。乃被告等竟猶繼續壓制被害
      人，更以槍口貼近被害人後衣領處射擊，隨又以車輛輾壓被害人頭部，凡此均
  難認被告等係因一時受攻擊之正當防衛措施，或因衝突時誤觸扳機之走火情形
      可比擬。是被告等上開所辯，被害人一方尚有第三輛車，對方並有多人在場之
      事為真正，亦不能資為被告有利之認定。至被告戊○○雖又辯稱，其於宏男孩
      ＰＵＢ店被毆後，打電話找其弟弟己○○係為至其住處換衣服回臺北躲避云云
      ；然經觀察被告等人駕車行駛路線，比對原審卷附埔里鎮街道圖，不僅與自山
      明大樓前往被告己○○位於同鎮○○街之住處相關路線不符，且亦與回臺北搭
      乘公共汽車之方向不相吻合；再被告丁○○已供稱己○○上車後，車輛即在埔
      里鎮街道繞行，且乙○○亦供稱，在車上有人說要去找龔振偉說清楚等情，足
      見被告戊○○上開所辯要屬卸責之詞，亦不足採信。
  (八)、綜上所述，被害人龔振偉因頭部槍傷，造成腦幹及右側小腦損傷而死亡，被告
      己○○、戊○○、乙○○及丁○○有殺人之行為分擔及犯意聯絡，其罪證明確
      ，被告等人之共同殺人犯行，洵堪認定。
三、被告己○○、戊○○、乙○○、丁○○所為，就殺害被害人部分，均核犯刑法第
    二百七十一條第一項之殺人罪；被告戊○○、乙○○、丁○○就持有手槍、子彈
    部分犯行，係犯槍砲彈藥刀械管制條例第七條第四款、第十一條第四款未經許可
    ，持有手槍、子彈罪。被告四人就上開殺人犯行，被告戊○○、丁○○、乙○○
    三人就持有手槍、子彈部分犯行，與己○○（己○○之持有犯行為高度之寄藏行
    為吸收）有犯意之聯絡及行為分擔，均為共同正犯。戊○○、丁○○、乙○○三
    人持有手槍、子彈之犯行，係同時同地以一行為犯罪名不同之數罪，應依想像競
    合犯之規定從一重之持有手槍罪處斷。又戊○○、丁○○、乙○○係為找被害人
    報復，才持有手槍，是其等持有手槍之犯行與殺人之犯行，有方法結果之牽連關
    係，應依牽連犯之關係，從較重之殺人罪處斷。公訴人於起訴書事實欄已敘明被
    告戊○○與乙○○、丁○○商討如何對付龔振偉，並決意邀己○○攜帶槍枝槍殺
    被害人，顯已就被告戊○○、乙○○、丁○○三人與己○○共同持有手槍、子彈
    之犯行，列為犯罪事實而予起訴，雖於證據並所犯法條欄漏未敘及，但既已就戊○○、乙○○、丁○○三人與己○○共同持有手槍、子彈之犯行列為犯罪事實起
    訴，本院自應予以審究。
四、原審法院因認本件罪證明確，適用刑法第二十八條、第二百七十一條第一項、第
    三十七條第一項規定，審酌被告戊○○、丁○○、乙○○、己○○四人僅因酒後
    一時口角鬥毆即起意共同殺人，又其等槍擊被害人後，復以車輛輾壓被害人頭部
    ，手段甚為殘忍，犯罪後均否認犯行之態度等一切情狀，各量處無期徒刑，並均
    宣告褫奪公權終身，固非無見。但原審判決就被告戊○○、乙○○、丁○○三人
    非法持有手槍、子彈部分，漏未審究，顯有瑕疵。又被告等人係於與被害人遭遇
    後，始起意殺害被害人，原審認係於山明大樓被告四人會合後，即起意殺害被害
    人，認事亦有未洽。被告等上訴否認有殺人犯行，雖均不足取。檢察官上訴意旨
    略以：告訴人丙○○具狀謂被告已經制服被害人並奪下槍枝，仍持槍自死者後方
    ，近距離槍擊死者頭部，惡性重大，手法殘忍，不使其與社會永久隔離，無法平
    息眾怒，請求上訴，認非無理由，指摘原審判決量刑不當云云，亦不足取。但原
    審判決既有上開瑕疵，自應由本院將原審判決關於被告己○○殺人部分、被告乙○○有罪部分、被告戊○○、丁○○部分均撤銷，並自為判決。查本件係因被告
    戊○○、丁○○在宏男孩ＰＵＢ與被害人等毆，遭被害人等人毆傷，戊○○並
    遭被害人持槍毆傷，心生不滿，遂共謀攜槍找被害人報復。己○○係因其兄弟戊○○遭人以槍毆傷，憤而攜帶手槍子彈為兄弟尋仇報復；乙○○則係因與友人同
    行，見友人遭人持槍威脅，因而共同起意殺人。又被告等人係於見被害人拔槍並
    拉滑套，欲將子彈上膛，才起殺意。且係於搶下被害人手槍後，將已被壓制之被
    害人槍殺，並以小客車輾壓被害人頭部，手段殘忍。爰審酌被告犯罪之動機、目
    的、手段，犯罪時所受之刺激及其品性、生活狀況、智識程度、犯罪所生之損害
    ，及犯罪後態度等一情狀，就持槍下手槍殺被害人之己○○量處無期徒刑，並諭
    知褫奪公權終身。就戊○○、乙○○、丁○○部分，均量處有期徒刑十五年，並
    依其等犯罪之性質，宣告褫奪公權十年。扣案之加拿大制式九二手槍壹支（槍枝
    編號0000000000號）及制式子彈二顆，均為違禁物，應依法沒收。另
    二顆已因鑑定試射，依現狀非違禁物，亦非被告等犯罪所用之物，無從諭知沒收
    （本件扣案之子彈共十二顆，其中四顆係被告己○○報繳；七顆係乙○○報繳，
    一顆係龔振偉拉滑套掉落案發現場。鑑定時，共試射六顆，因均為九ｍｍ口徑子
    彈，且均混合一起，無從辨認上開子彈係何人持有，因此，依比例認定尚未擊發
    仍為違禁物之子彈六發，其中二顆係己○○持繳，其中四顆係乙○○持繳）。
五、另於現場查扣之子彈一顆，證人周宴宇於九十一年二月九日十一時四十五分檢察
    官勘驗時，即稱「龔振偉的手槍有跳彈一顆，子彈在屍體附近。」（見相驗卷宗
    第三三頁）；被告乙○○、戊○○亦均稱：龔振偉下車有拉滑套（見本院前審卷
    一第一七九、一八一頁），足認於現場查扣之九ｍｍ子彈係龔振偉於拉滑套，將
    子彈上膛時掉落。又龔振偉持有之手槍，係美國ＢＥＲＥＴＴＡ廠製之９２Ｓ型
    口徑９ｍｍ之制式半自動手槍，此有內政部刑事警察局函可憑（見原審卷第四四
    三頁）。所謂半自動手槍，係每次可射擊一槍，擊發後即藉著火藥爆炸之力量，
    拉動槍機，將彈殼退出，並將置於彈匣內之子彈推上槍膛，此為一般人之常識。
    故如於射擊時，子彈並未擊發，因未爆炸，即無爆炸之力量，使槍機拉動，讓在
    槍膛內之子彈跳出，亦無從使彈匣內之子彈送至槍膛。是現場掉落之子如係因擊
    發時，跳出之子彈，亦必無射擊被撞針撞擊底火之痕跡。況現場查扣之子彈係龔
    振偉拉滑套時，所掉落，己如前述，是本件無鑑定該子彈之必要。又本件查扣之
    子彈共十二顆，均為九ｍｍ制式子彈，其中彈底標記為「ＷＩＮ９ｍｍＬＵＧＥ
    Ｒ」有九顆，標記為「ＦＣ９ｍｍＬＵＧＥＲ」者二顆；標記為「ＡＣＰ９ｍｍ
    ＬＵＧＥＲ」一顆，其中六顆，已因鑑定而試射。其餘六顆亦混合在一起，無從
    分辨係何人所持有何顆。是現場地上查扣之子彈，是否已經試射，亦無法辨認。
    被告戊○○、己○○於原審請求鑑定現場掉落之子彈是龔振偉所遺留，認無必要
    ，附此敘明。
據上論斷，應依刑事訴訟法第第三百六十九條第一項前段、第三百六十四條，槍砲彈
藥刀械管制條例第七條第四項、第十一條第四項，刑法第十一條前段、第二十八條、
第二百七十一條第一項、第五十五條、第三十八條第一項第一款、第三十七條第一項
、第二項，判決如主文。
本案經檢察官甲○○到庭執行職務。
中      華      民      國      九十二     年     十      月    十五    日
                                臺灣高等法院臺中分院刑事第九庭
                                      審判長法  官  陳  筱  珮
                                            法  官  康  應  龍
                                            法  官  趙  春  碧
右正本證明與原本無異。
如不服本判決應於收受送達後十日內向本院提出上訴書狀，其未敘述上訴之理由者並
得於提起上訴後十日內向本院補提理由書（均須按他造當事人之人數附繕本）。
                                            書記官  陳  文  琴
中      華      民      國      九十二     年     十      月    十六    日
附錄法條：
刑法第二百七十一條第一項：
殺人者，處死刑、無期徒刑、或十年以上有期徒刑。
                                                                        Ｒ


司法院資訊處製作；財團法人民間司法改革基金會備份。
